ACORDAO-COMPLETO-2330802

ACÓRDÃO 4126/2019 ATA 18/2019 - PRIMEIRA CÂMARA

VISTOS, relatados e discutidos estes autos em que se aprecia recurso de reconsideração interposto por Gilson Bezerra de Souza contra o Acórdão 3117/2018-TCU-Primeira Câmara, por meio do qual o Tribunal julgou irregulares suas contas, imputou-lhe débito e aplicou-lhe multa, em razão de omissão no dever de prestar contas dos recursos repassados àquele município, na modalidade fundo a fundo, à conta do Programa Dinheiro Direto na Escola/PDDE, no exercício de 2012,
ACORDAM os Ministros do Tribunal de Contas da União, reunidos em Sessão da Primeira Câmara, diante das razões expostas pelo Relator, em:
9.1. com fundamento no arts. 32, inciso I, e 33 da Lei 8.443/1992, conhecer e negar provimento ao presente recurso de reconsideração, mantendo-se inalterado o Acórdão 3117/2018-TCU-Primeira Câmara;
9.2. dar ciência deste acórdão ao recorrente.

Recursos de Reconsideração contra decisão que julgou irregulares as contas do recorrente, condenou-o em débito e ao pagamento de multa, em razão de omissão no dever de prestar contas dos recursos repassados fundo a fundo, à conta do Programa Dinheiro Direto na Escola - PDDE, no exercício de 2012.

Primeira Câmara

Município de Angical - BA.

3. Recorrente: Gilson Bezerra de Souza (XXX.764.111-XX).

13.1. Ministros presentes: Benjamin Zymler (na Presidência), Bruno Dantas (Relator) e Vital do Rêgo.
13.2. Ministro-Substituto convocado: Marcos Bemquerer Costa.
13.3. Ministro-Substituto presente: Weder de Oliveira.

Ana Silva Tavares Silva, Maria Núbia Reis Ribeiro, Myrthes Haickel Fonseca e outros

BRUNO DANTAS

Ministro-Substituto Weder de Oliveira.

Cuidam os autos de recurso de reconsideração interposto por Gilson Bezerra de Souza (peça 33) contra o Acórdão 3117/2018-TCU-Primeira Câmara.
A tomada de constas especial que deu origem a estes autos foi instaurada pelo Fundo Nacional de Desenvolvimento da Educação - FNDE em razão da omissão no dever de prestar contas dos recursos repassados àquele município, na modalidade fundo a fundo, à conta do Programa Dinheiro Direto na Escola/PDDE, no exercício de 2012.
A deliberação recorrida, relatada pelo Min. Weder de Oliveira, apresentou o seguinte teor:
"9.1. considerar revel, para todos os efeitos, com fundamento no art. 12, § 3º, da Lei 8.443/1992, o Sr. Gilson Bezerra de Souza;
9.2. julgar irregulares, com fundamento nos arts. 1º, I, e 16, III, "a" e "c", da Lei 8.443/1992 c/c os arts. 19 e 23, III, da mesma lei, e com arts. 1º, I, e 209, II e III do RI/TCU, as contas do Sr. Gilson Bezerra de Souza e condená-lo ao pagamento das quantias abaixo especificadas, com a fixação do prazo de 15 (quinze) dias, a contar da notificação, para que comprove, perante este Tribunal (art. 214, III, "a", do RI/TCU) , o recolhimento da dívida aos cofres do Fundo Nacional de Desenvolvimento da Educação, atualizada monetariamente e acrescida dos juros de mora, calculados a partir das datas discriminadas até a data do recolhimento, na forma prevista na legislação em vigor:
	
	Valor do débito R$
	Data da ocorrência

	391,50
	17/5/2012

	3.927,60
	17/5/2012

	14.539,80
	17/5/2012

	2.644,00
	17/5/2012

	348,00
	17/5/2012

	4.982,20
	17/5/2012

	1.644,60
	5/6/2012

	5.648,60
	5/6/2012

	2.824,30
	5/6/2012

	3.419,40
	5/6/2012

	1.709,70
	5/6/2012

	3.289,20
	5/6/2012

	145,00
	19/6/2012

	290,00
	19/6/2012

	13.225,40
	19/6/2012

	463,70
	19/6/2012

	927,40
	19/6/2012

	3.059,50
	20/6/2012

	1.587,30
	21/6/2012

	7.632,40
	21/6/2012

	1.468,00
	31/7/2012

	734,00
	31/7/2012

	3.097,60
	14/8/2012

	304,50
	14/8/2012

	87,00
	15/8/2012

	43,50
	15/8/2012

	609,00
	16/8/2012

	1.548,80
	16/8/2012

	63.600,00
	19/10/2012

	13.000,00
	25/10/2012

	4.045,55
	29/10/2012

9.3. aplicar ao Sr. Gilson Bezerra de Souza a multa prevista no art. 57 da Lei 8.443/1992 c/c o art. 267 do RI/TCU, no valor de R$ 50.000,00 (cinquenta mil reais) , fixando-lhe o prazo de 15 (quinze) dias, a contar da notificação, para que comprove, perante este Tribunal (art. 214, III, "a", do RI/TCU) , o recolhimento da dívida aos cofres do Tesouro Nacional, atualizada monetariamente desde a data do presente acórdão até a do efetivo recolhimento, se for paga após o vencimento, na forma da legislação em vigor;
9.4. autorizar, desde logo, nos termos do art. 28, II, da Lei 8.443/1992, a cobrança judicial das dívidas, caso não atendidas as notificações;
9.5. com fundamento no § 3º do art. 16 da Lei 8.443/1992, encaminhar cópia desta deliberação à Procuradoria da República no Estado da Bahia, para a adoção das medidas que entender cabíveis." 
Embora interposto fora do prazo de quinze dias, verifiquei que os fatos indicados pelo recorrente eram aptos a suplantar a intempestividade, na forma proposta na instrução preliminar. Assim, admiti o processamento do recurso, porquanto preenchidos os requisitos previstos no art. 33 da Lei 8.443/1992, sem concessão de efeito suspensivo (peça 38) .
Instruído o presente feito, faço reproduzir, com os ajustes que julgo pertinentes, o exame técnico e o encaminhamento oferecidos pela Secretaria de Recursos deste Tribunal (peça 39) , que contou com a anuência do corpo diretivo da unidade (peças 40-41) e do Ministério Público junto ao TCU (peça 42) :
"MÉRITO
4. Delimitação
4.1. Constitui objeto do recurso a seguinte questão: se não cabe a responsabilização do ex-prefeito, ora recorrente (peça 33, p. 1-6) ;
5. Se não cabe a responsabilização do ex-prefeito, ora recorrente (peça 33, p.1-6) .
5.1. O recorrente afirma que não cabe sua responsabilização, com base nos seguintes argumentos:
a) o prazo para prestação de contas dos recursos do PDDE, executados no exercício de 2012, conforme resolução do FNDE, se encerrava em abril do ano subsequente ao ano do repasse, no caso, abril de 2013. Nesse período, o recorrente não detinha mais acesso ao Sistema de Gestão de Prestação de Contas (SIGPC) do FNDE. Diante disso, encaminhou ao prefeito sucessor, conforme se verifica do ofício a peça 33, p. 4-5, recebido em 3/9/2013, pelo Secretário de Administração à época, todos os documentos e dados necessários para envio das referidas contas (peça 33, p. 1-2) ;
b) a obrigação de prestar contas do PDDE recai sobre os gestores escolares, os quais são os responsáveis pela execução dos recursos. Ao município cabe apenas enviar os dados da prestação de contas, por meio do SIGPC. Portanto, não cabe imputar ao prefeito a falha pelo descumprimento do dever de prestar contas, pois esse cabe aos gestores escolares, que realizam as despesas com os aludidos recursos, sem qualquer supervisão e/ou ingerência do prefeito (peça 33, p. 2) ;
c) se houve omissão, foi do prefeito sucessor, Leopoldo de Oliveira Neto, pois toda a documentação atinente à prestação de contas foi entregue ao secretário de administração do Município de Angical, no ano de 2013, portanto, no prazo de apresentação da prestação de contas dos recursos objeto dos presentes autos.
Análise
5.2. Os argumentos do recorrente não merecem prosperar, tendo em vista que, desde o exercício de 2000, a legislação referente ao programa PDDE atribui ao gestor municipal a responsabilidade relacionada à supervisão da aplicação dos recursos pelas unidades executoras, podendo este ser responsabilizado em caso de omissão. Portanto, não há que se falar em responsabilidade apenas das unidades gestoras, no caso, as escolas.
5.3. No âmbito do TCU, em caso de omissão, há jurisprudência no sentido de que compete ao gestor apenas a comprovação relativa aos recursos repassados diretamente ao ente federativo, ressalvados aqueles destinados especificamente às contas das escolas ou UEx, conforme os Acórdão 2426/2006-TCU-Segunda Câmara, relatoria do Ministro Benjamin Zymler e 279/2009-TCU-2ª Câmara, relatoria do Ministro Raimundo Carreiro.
5.4. Entretanto, também há jurisprudência direcionando a responsabilidade pela comprovação da regular aplicação dos recursos apenas ao gestor municipal, cabendo-lhe consolidar e encaminhar a prestação de contas da totalidade dos recursos transferidos, mesmo em relação àqueles repassados diretamente à UEx (Acórdãos 2.572/2006-TCU e 2.854/2007-TCU, ambos da relatoria do Ministro Marcos Bemquerer, 3.518/2007-TCU, da relatoria do Ministro Augusto Sherman, todos da 1ª Câmara, e Acórdãos 1.657/2005-TCU, 1.351/2006-TCU, todos da relatoria do Ministro Ubiratan Aguiar, 2.345/2006-TCU, relatoria do Ministro Walton Alencar, 2.352/2006-TCU, relatoria do Ministro Marcos Bemquerer, Acórdãos 3.377/2006-TCU, 185/2007-TCU e 186/2007-TCU, todos da relatoria do Ministro Ubiratan Aguiar 2.220/2007-TCU, relatoria do Ministro Aroldo Cedraz, 1.074/2009-TCU, relatoria do Ministro Benjamin Zymler, e todos da 2ª Câmara) .
5.5. O voto condutor do Acórdão 4211/2017-TCU-Segunda Câmara, da relatoria do Ministro Marcos Bemquerer, apresenta posicionamento mais recente e majoritário desta Corte de Contas, diante da evolução dos normativos do FNDE, no sentido da possibilidade de atribuir responsabilidade tanto às unidades escolares gestores, como ao gestor municipal:
'De se notar que, apesar das diversas alterações havidas nas regras disciplinadoras do PDDE, permaneceu inalterada a obrigatoriedade de o município prestar contas tanto dos recursos recebidos diretamente pela municipalidade, quanto dos transferidos para as unidades executoras.'
43. Ademais, o gestor máximo municipal sempre soube, pela repetição dos dispositivos nas diversas MPs, que a responsabilidade pela prestação de contas era sua. Daí, portanto, o Tribunal ter entendido, em seus diversos julgados, que, em caso de omissão, esse poderia ser responsabilizado, pois caberia ao município, ou seja, ao seu gestor máximo, consolidar e encaminhar a prestação de contas, mesmo quando atinente a recursos transferidos diretamente às unidades executoras, conforme diversos julgados, dentre os quais cito os Acórdão 2854/2007-TCU-Primeira Câmara, 2.352/2006 - 2ª C e 2.572/2006 - 1ª C, nos quais também se fez um exame histórico dos textos dos normativos que envolveram o PDDE.
44. Outrossim, em face do disposto na Resolução CD/FNDE 24, de 5/10/2000, que estabeleceu que a partir de sua edição as prefeituras e as secretarias estaduais de educação deveriam analisar as prestações de contas recebidas das unidades executoras, consolidá-las em um demonstrativo e elaborar parecer conclusivo acerca da aplicação dos recursos, antes de encaminhá-las ao FNDE, e não mais aos órgãos de controle externo, obedecendo-se os novos prazos fixados para apresentação das contas, entendeu este Tribunal, acertadamente, que restou ainda mais cristalina a responsabilidade do gestor máximo municipal pela prestação de contas dos recursos, mesmo quanto aos montantes repassados diretamente às unidades executoras, e inclusive em casos de irregularidades cometidas na gestão desses por aquelas, se não comunicasse as irregularidades e não adotasse quaisquer providências.
45. Nessa linha, deveria o município, caso não recebesse as prestações de contas das unidades executoras ou, caso verificasse falhas ou inconsistências na documentação por elas apresentada, efetuar diligências junto a essas unidades e, em caso de insucesso dessa medida, comunicar ao FNDE as irregularidades verificadas, conforme o art. 11, §§ 3º e 4º da Resolução CD/FNDE 3/1999, transcrito alhures, ou consoante o art. 12, § 2º, da Resolução CD/FNDE 8/2000, ou, ainda, pronunciar-se conclusivamente sobre essas, encaminhando-se a informação ao FNDE, nos termos da novel Resolução 24/2000. Exemplos desse posicionamento podem ser encontrados nos Acórdãos 1.991/2004, 2.301/2004, 1.657/2005, 1.351/2006, 2.352/2006, e 3.377/2006 todos da 2ª Câmara, bem como Acórdão 2309/2009-TCU-Primeira Câmara, dentre outros, e, com maior ênfase, no voto condutor dos Acórdãos 185/2007 e 5.266/2009 - 2ª C.
5.6. Para melhor contextualização da questão da responsabilização, importa trazer alguns aspectos necessários ao entendimento do funcionamento do repasse de recursos no âmbito do PDDE.
5.7. O primeiro ponto relevante a ser verificado envolve a identificação do beneficiário do repasse dos recursos, no caso, conforme o art. 5º da Resolução 7, de 12/4/2012, vigente à época:
'Art. 5º Os recursos do PDDE serão destinados às escolas definidas pelos incisos I e II do art. 3º, por intermédio de suas Entidades Executoras (EEx) , Unidades Executoras Próprias (UEx) e Entidades Mantenedoras (EM) .
Parágrafo único. Por Entidade Executora (EEx) , Unidade Executora Própria (UEx) e Entidade Mantenedora (EM) entende-se o órgão ou instituição responsável pela formalização dos procedimentos de adesão e habilitação e pelo recebimento, execução e prestação de contas dos recursos transferidos que, na forma desta Resolução, compreende:
I - Entidade Executora (EEx) - prefeituras municipais e secretarias distrital e estaduais de educação, responsáveis pela formalização dos procedimentos de adesão ao programa e pelo recebimento, execução e prestação de contas dos recursos destinados às escolas de suas redes de ensino que não possuem UEx;
II - Unidade Executora Própria (UEx) - entidade privada sem fins lucrativos, representativa das escolas públicas, integrada por membros da comunidade escolar comumente denominada de caixa escolar, associação de pais e mestres, conselho escolar, círculo de pais e mestres, dentre outras entidades, constituída para receber, executar e prestar contas dos recursos destinados às referidas escolas; (...) '
5.8. No presente caso, o repasse financeiro do PDDE em 2012 para o Município de Angical (BA) foi feito sob a égide da Resolução FNDE 21, de 22/6/2012 (peça 1, p. 48) que, por sua vez, destinou os recursos financeiros nos moldes da Resolução FNDE 7/2012 às chamadas unidades executoras (UEx) , discriminadas à peça 1, p. 12-19.
5.9. Essas associações representativas das escolas públicas são pessoas jurídicas de direito privado, com autonomia financeira e gerem diretamente os recursos repassados. É sabido que seus dirigentes também assumem o dever de prestar contas, conforme o art. 20, da Resolução FNDE 7/2012:
'Art. 20 A prestação de contas dos recursos recebidos por intermédio do PDDE deverá ser feita da seguinte forma:
I - das UEx, às EEx a que as escolas estejam vinculadas, até 31 de dezembro do ano da efetivação do respectivo crédito nas contas correntes específicas das UEx, constituída do Demonstrativo da Execução da Receita e da Despesa e de Pagamentos Efetuados, da Relação de Bens Adquiridos ou Produzidos e dos extratos bancários da conta corrente específica em que os recursos foram depositados e das aplicações financeiras realizadas e, se for o caso, da Conciliação Bancária, acompanhada de documentos julgados necessários à comprovação da execução dos recursos;
 (...) 
III - das EEx, ao FNDE, por intermédio do Sistema de Gestão de Prestação de Contas (SIGPC) , até 28 de fevereiro do ano subsequente ao da efetivação do crédito nas contas correntes específicas;
§ 1º As EEx deverão analisar e consolidar as prestações de contas recebidas das UEx das escolas de suas redes de ensino, e, até 28 de fevereiro subsequente ao do repasse dos recursos, emitir parecer conclusivo, no SiGPC, acerca da aplicação dos recursos, efetivando os registros correspondentes às UEx inadimplentes com prestação de contas, bem como os concernentes às que regularizarem suas pendências.
 (...) 
§ 3º As prestações de contas das EM e EEx, referidas, respectivamente, nos incisos II e III do caput deste artigo, serão realizadas mediante a inserção, por seus respectivos titulares, de dados relativos à execução do programa, no Sistema de Gestão de Prestação de Contas (SIGPC) , nos termos estabelecidos pela Resolução 2, de 18 de janeiro de 2012, disponível no sítio www.fnde.gov.br.'
5.10. Os documentos comprobatórios das prestações de contas, após sua entrega ao FNDE, deverão ser mantidos em arquivo na sede das EEx e UEx por 5 anos, nos termos do art. 17 da Resolução FNDE 7/2012:
'Art. 17. As despesas realizadas com recursos transferidos, nos moldes e sob a égide desta Resolução, serão comprovadas mediante documentos fiscais originais ou equivalentes, na forma da legislação à qual a entidade responsável pela despesa estiver sujeita, devendo os recibos, faturas, notas fiscais e quaisquer outros documentos comprobatórios ser emitidos em nome da EEx, UEx ou da EM, identificados com os nomes FNDE e do programa, e ser arquivados, juntamente com os comprovantes de pagamentos efetuados (cópia de cheques e de transferências eletrônicas de disponibilidade, ordens bancárias, etc.) , em sua sede, ainda que utilize serviços de contabilidade de terceiros, pelo prazo de 5 (cinco) anos, contado s da data do julgamento da prestação de contas anual do FNDE pelo Tribunal de Contas da União (TCU) , para disponibilização, quando solicitados, a esse Fundo, aos órgãos de controle interno e externo e ao Ministério Público.Parágrafo único. O FNDE disponibilizará no sítio www.fnde.gov.br a posição do julgamento de suas contas pelo TCU.'
5.11. Verifica-se ainda que, no caso de não apresentação das contas, deve a prefeitura tomar as providências cabíveis, nos termos do art. 5º a 7º da Resolução FNDE 7/2012:
'§ 5º na hipótese de a prestação de contas:
I) da UEx não ser apresentada na forma ou até a data prevista no inciso I deste artigo, ou não ser aprovada em razão de falhas e irregularidades, a EEx, em conformidade com a rede de ensino a que a escola pertença, estabelecerá o prazo máximo de 30 (trinta) dias para sua apresentação, regularização ou devolução dos recursos recebidos ou impugnados, sob pena de bloqueio de futuros repasses financeiros;
 (...) 
III) da EEx não ser enviada até a data prevista no inciso III do caput, na forma estabelecida no § 3º deste artigo, ou não ser aprovada, em razão de falhas e irregularidades, o FNDE estabelecerá o prazo máximo de 45 (quarenta e cinco) dias para seu envio, regularização ou devolução dos recursos recebidos ou impugnados, sob pena de bloqueio de futuros repasses financeiros; e
IV) da EEx e da EM ser apresentada, e não evidenciar as falhas e irregularidades a que se referem os incisos II e III deste parágrafo, o FNDE a aprovará.
§ 6º As UEx que não regularizarem suas pendências com prestações de contas estarão sujeitas a bloqueio de repasses e a medidas em desfavor dos gestores faltosos para ressarcimento do erário.
§ 7º na hipótese da não regularização das pendências de prestação de contas da EEx ou da EM ou da não devolução dos valores impugnados no prazo assinalado nos incisos II e III do §5º deste artigo, o FNDE adotará providências em desfavor dos gestores responsável e corresponsável, quando for o caso, pela irregularidade cometida, para ressarcimento do erário.'
5.12. Dessa forma, tenha o recurso sido repassado diretamente à UEx ou não, as escolas devem elaborar e apresentar a prestação de contas à EEx (prefeitura) , que as analisará e consolidará, para:
'a) em caso de aprovação, providenciar seu encaminhamento ao FNDE; e,
b) em caso de omissão ou não aprovação, adotar as medidas previstas nos §§ 5º, inciso I, e 6º do art. 20 da Resolução FNDE 7/2012, conforme o caso.'
5.13. O Acórdão 279/2009-TCU-Segunda Câmara, relatado pelo Ministro Raimundo Carreiro, também traz no corpo da ementa o entendimento de que o PDDE reveste-se de caráter descentralizado, tendo dotado as UEx de autonomia administrativo-financeira, ampliando o rol de responsáveis para além dos prefeitos e seus sucessores:
'1. Os dirigentes dos Conselhos Deliberativos das Comunidades Escolares também são solidariamente Responsáveis, com o gestor municipal, pela comprovação da regular aplicação dos recursos recebidos diretamente pelas Unidades de Ensino por força do Programa Dinheiro Direto na Escola - PDDE.
2. O prefeito sucessor é solidariamente responsável com o antecessor pela comprovação da regular aplicação dos recursos recebidos por força do Programa Dinheiro Direto na Escola - PDDE referentes ao exercício imediatamente anterior àquele em que assumiu a gestão municipal.'
5.14. No presente caso, independentemente de as UExs terem prestado contas ou não até 31/12/2012 - data limite do mandato do recorrente -, a responsabilidade pelas providências, em razão do princípio da continuidade administrativa, também é do prefeito sucessor que, para este caso, não poderia alegar a falta de documentos nos arquivos da prefeitura, pois os documentos comprobatórios das despesas deveriam estar sob a guarda das unidades escolares. Caberia ao mandatário municipal cujo mandato iniciou em 1/1/2013, adotar as providências previstas na legislação. Mesmo que alguma UEx tivesse prestado contas e a documentação não estivesse nos arquivos da prefeitura, bastava ao sucessor solicitar que reapresentasse.
5.15. Além dos aspectos já expostos, que apontam para a corresponsabilidade do prefeito sucessor, o art. 21, § 8º, da Resolução FNDE 7/2012, prevê:
'§ 8º na hipótese de não serem providenciadas ou não serem aceitas as justificativas de que tratam o caput e os §§ 2º, 4º, 5º e 6º deste artigo, o FNDE incluirá o gestor sucessor como responsável solidário pelo débito apurado, quando se tratar de omissão de prestação de contas cujo prazo para envio à EEx ou ao FNDE tiver expirado em sua gestão.'
5.16. No caso em questão, para o resguardo do erário, não deveria se aplicar a regra de se afastar a responsabilidade do sucessor mediante a simples apresentação de representação protocolizada pelo prefeito sucessor junto ao Ministério Público, conforme informado no item 7.2 do Relatório TCE 126/2017 - DIREC/COTCE/CGCAP/DIFIN-FNDE/MEZ (peça 1, p. 49) , como se a ele, prefeito sucessor, não restasse outra providência, por se tratar de programa com operação diferenciada, em que cabe ao sucessor a adoção das medidas junto às unidades executoras. Além da representação ao Ministério Público, em atenção à Súmula 230, deveria o prefeito sucessor comprovar a adoção de medidas administrativas junto às UEx com vistas ao resguardo do patrimônio público.
5.17. Como o prefeito sucessor, no presente caso, não foi chamado aos autos no momento adequado de modo a exercer seu direito ao contraditório e a ampla defesa, essa hipótese não se configura possível na fase de recurso do presente processo.
5.18. Por outro lado, a correspondência à peça 33, p.4-6, entregue pelo recorrente por ocasião do presente recurso, embora não venha acompanhada de documentos comprobatórios acerca da boa e regular aplicação dos recursos, infere que as escolas (UEx) encaminharam as prestações de contas ao prefeito antecessor, impondo-se, como conduta esperada de um gestor diligente, que o ex-prefeito encaminhasse a documentação comprobatória ao tomador de contas, no caso o FNDE. Não o fazendo, entretanto, assume a responsabilidade por sua omissão no dever de prestar contas. Observa-se que a correspondência é de 2/8/2013, com registro de recebimento pelo secretário de administração datado de 3/9/2013.
5.19. Consoante entendimento predominante neste Tribunal, a comprovação da regular aplicação dos recursos, por meio da apresentação intempestiva das contas elide o débito, mas não tem o condão de sanar a omissão inicial do gestor, determinando o julgamento pela irregularidade das contas, com imputação de multa ao responsável, na forma do § 3º do art. 209 do RI/TCU (Acórdãos 1191/2006-TCU e 1305/2006-TCU, ambos do Plenário e da relatoria do Ministro Benjamin Zymler) .
5.20. No caso, o recorrente demonstra que detinha as informações das prestações de contas, porém, não as encaminhou ao tomador de contas, ainda que fora do prazo, ou a este Tribunal, seja por ocasião da fase interna da TCE, da citação já no âmbito do TCU, ou por ocasião do presente recurso, optando, portanto, por manter a condição de omissão no dever de prestar contas, o que resultou no débito e na multa do acórdão recorrido.
5.21. Com efeito, a omissão no dever de prestar contas resta caracterizada, eis que o responsável alega ter encaminhado a prestação de contas ao prefeito sucessor, mas não apresentou provas cabais desse fato. Limitou-se a apresentar comprovante de suposta remessa da documentação à prefeitura, mas os comprovantes não asseveram de modo inequívoco e expresso que a remessa corresponderia ao encaminhamento da prestação de contas.
5.22. Quando se trata de gestor municipal cujo mandato eletivo abrangeu as datas dos repasses, o Acórdão 279/2009-TCU-Segunda Câmara, relatado pelo Ministro Raimundo Carreiro, referido anteriormente, deixa claro que, em caso de omissão no dever de prestar contas, deve responder pelo débito correspondente ao valor diretamente transferido ao município, solidariamente com o prefeito sucessor.
5.23. Embora no presente caso, o tomador de contas não tenha incluído o prefeito sucessor como responsável, cabe ressaltar que não houve impedimento a que o prefeito antecessor, em se tratando de repasses ocorridos em sua gestão, apresentasse, ainda que de maneira parcial, as prestações de contas porventura encaminhadas pelas UEx antes do término de seu mandato, ou, até mesmo pós-mandato. Isso porque o normativo do FNDE estipula datas limites, e não datas fixas, para a apresentação das prestações de contas por parte das UEx à entidade executora (31/12 do ano de repasse) e desta ao FNDE (28/2 do exercício subsequente) .
5.24. Além disso, também não haveria óbice a que o ex-prefeito exigisse do município, após findada sua gestão, por meio inclusive do ajuizamento de ação judicial pertinente, se necessário, o acesso à documentação comprobatória que lhe permitisse apresentar a prestação de contas referente aos recursos diretamente disponibilizados à conta do município.
5.25. A esse respeito, o compromisso do ex-gestor para com o FNDE e, em última análise, para com a sociedade, não se esvai com o término de sua gestão, por força do mandamento constitucional inserido no parágrafo único do art. 70 da Constituição Federal de 1988:
'Prestará contas qualquer pessoa física ou jurídica, pública ou privada, que utilize, arrecade, guarde, gerencie ou administre dinheiros, bens e valores públicos ou pelos quais a União responda, ou que, em nome desta, assuma obrigações de natureza pecuniária. (Redação dada pela Emenda Constitucional 19, de 1998) .'
5.26. Ao não apresentar sua defesa, o recorrente deixou de produzir prova da regular aplicação dos recursos que, ao final, para fins de prestação de contas, eram da sua responsabilidade, em afronta às normas que impõem aos gestores públicos a obrigação legal de, sempre que demandados pelos órgãos de controle, apresentar os documentos que demonstrem a correta utilização das verbas públicas, a exemplo do contido no art. 93 do Decreto-Lei 200/67:
'Quem quer que utilize dinheiros públicos terá de justificar seu bom e regular emprego na conformidade das leis, regulamentos e normas emanadas das autoridades administrativas competentes.'
5.27. A omissão inicial no dever de prestar contas, se não justificada, poderá ensejar o julgamento pela irregularidade das contas e a aplicação da multa prevista no art. 58, inciso II, da Lei 8.443/92, nos termos do art. 16, inciso III, alíneas 'a' e 'b', da mesma norma, independentemente da comprovação da regular aplicação dos recursos no objeto pactuado.
5.28. Diante do que foi exposto e diante do silêncio do responsável, como não foram apresentados documentos comprobatórios para elidir o débito, ficou configurada a irregularidade concernente a não comprovação da boa e regular aplicação dos recursos repassados pelo FNDE a unidades escolares do Município de Angical (BA) , meio do Programa PDDE, exercício de 2012, em razão da omissão no dever de prestar contas por parte do recorrente, cabendo-lhe a responsabilidade pelo débito total repassado.
CONCLUSÃO
6. Das análises anteriores, conclui-se que:
a) não foram apresentados elementos suficientes para a reforma do acórdão mantendo-se a responsabilização do recorrente, considerando que não apresentou documentos que comprovem a boa e regular gestão dos recursos repassados pelo FNDE no âmbito do PDDE, no exercício de 2012.
PROPOSTA DE ENCAMINHAMENTO
7. Diante do exposto, com fundamento nos artigos 32, inciso I; e 33, da Lei 8.443/1992, submetem-se os autos à consideração superior, com posterior encaminhamento ao Ministério Público junto ao Tribunal de Contas da União e ao Gabinete do Relator, propondo:
a) conhecer do recurso e, no mérito, negar-lhe provimento;
b) comunicar a deliberação que vier a ser proferida por esta Corte ao recorrente, ao Fundo Nacional de Desenvolvimento da Educação - FNDE, à Procuradoria da República no Estado da Bahia e demais interessados."
	É o relatório.

não há.

Procurador Júlio Marcelo de Oliveira.

TOMADA DE CONTAS ESPECIAL. OMISSÃO NO DEVER DE PRESTAR CONTAS. NÃO COMPROVAÇÃO DA BOA E REGULAR APLICAÇÃO DOS RECURSOS. CITAÇÃO. REVELIA. DÉBITO E MULTA. RECURSO DE RECONSIDERAÇÃO. ARGUMENTOS INSUFICIENTES PARA REFORMA DO JULGADO. CONHECIMENTO E NÃO PROVIMENTO.

TOMADA DE CONTAS ESPECIAL (TCE)

Secretaria de Recursos (Serur); Secretaria de Controle Externo de Tomada de Contas Especial (SecexTCE).

Em julgamento, recurso de reconsideração interposto por Gilson Bezerra de Souza contra do Acórdão 3117/2018-TCU-Primeira Câmara, por meio do qual o Tribunal julgou irregulares suas contas, imputou-lhe débito e aplicou-lhe multa, em razão de omissão no dever de prestar contas dos recursos repassados àquele município, na modalidade fundo a fundo, à conta do Programa Dinheiro Direto na Escola/PDDE, no exercício de 2012.
Nesta oportunidade, o recorrente alega que não cabe sua responsabilização na condição de ex-prefeito municipal, pelos seguintes motivos: i) o prazo limite para a prestação de contas dos recursos do PDDE (2012) se encerrou em abril de 2013, quando seu mandato já havia expirado; ii)  após notificado, o recorrente teria encaminhado os documentos de prestações de contas ao gestor da época; iii) a obrigação de prestar contas do PDDE seria dos gestores escolares.
Após examinar as razões recursais, a Secretaria de Recursos concluiu que não foram trazidos elementos suficientes para alterar a deliberação recorrida, razão pela qual, com a concordância do Ministério Público junto ao TCU, propõe o conhecimento e o não provimento do apelo recursal.
Embora interposto fora do prazo de quinze dias, verifiquei que os fatos indicados pelo recorrente eram aptos a suplantar a intempestividade, na forma proposta na instrução preliminar. Assim, preliminarmente, ratifico o despacho exarado no sentido de que o presente recurso merece ser conhecido, sem efeito suspensivo, porquanto preenche os requisitos de admissibilidade previstos no art. 33 da Lei 8.443/1992.
Quanto ao mérito, concordo com a análise empreendida pela secretaria especializada, transcrita no relatório precedente, a qual enfrentou e afastou com propriedade cada um dos argumentos apresentados pelo recorrente, razão pela qual incorporo seus fundamentos às minhas razões de decidir, sem prejuízo das seguintes considerações.
Como bem detalhado pela Serur, a legislação referente ao programa PDDE atribui às entidades executoras (prefeituras e secretarias distrital e estaduais de educação) a responsabilidade relacionada à supervisão da aplicação dos recursos pelas unidades executoras próprias (entidades sem fins lucrativos, representativas das escolas públicas) , podendo o gestor municipal ser responsabilizado em caso de omissão da prestação de contas. 
Nessa linha, embora a jurisprudência desta Corte considere que a execução do PDDE tenha caráter descentralizado, ampliando o rol de responsáveis para além dos prefeitos e seus sucessores, é majoritário o entendimento pela responsabilização do gestor municipal por recursos do PDDE repassados diretamente às escolas, uma vez que a prefeitura é responsável por acompanhar a aplicação dos recursos, receber as prestações de contas individuais das escolas, analisá-las, consolidá-las e encaminhá-las ao FNDE. Nesse sentido, cito os Acórdãos 4.211/2017 e 8.755/2012, ambos da Segunda Câmara.
Infere-se, da correspondência à peça 33, p.4-6, que as escolas encaminharam as prestações de contas ao prefeito antes do término de seu mandato. Contudo, o recorrente não apresentou evidências de que a documentação comprobatória das despesas tenha sido repassada ao seu sucessor ou ao FNDE, ainda que de maneira parcial.
Outrossim, verifico que o recorrente não demonstrou ter adotado medidas para elidir a omissão, a exemplo de diligências junto às escolas, comunicação ao FNDE acerca do não cumprimento das obrigações pelas unidades executoras, ajuizamento de ação judicial para ter acesso à documentação junto ao prefeito sucessor.
Sendo assim, ante a ausência de elementos capazes de alterar o juízo anteriormente formulado, não é possível reformar o julgado, como pretende o recorrente.
Feitas essas considerações, entendo que o presente recurso deve ser conhecido e não provido, mantendo-se inalterada a deliberação ora combatida.
Ante o exposto, voto por que o Tribunal adote o Acórdão que ora submeto à deliberação deste Colegiado.
TCU, Sala das Sessões Ministro Luciano Brandão Alves de Souza, em 4 de junho de 2019.
Ministro BRUNO DANTAS 
Relator